【裁判字號】    98,上易,233
【裁判日期】    980721
【裁判案由】    遷讓房屋
【裁判全文】
臺灣高等法院民事判決                 98年度上易字第233號
上  訴  人  乙○○
訴訟代理人  黃璧川律師
被上訴人    寶祥世紀大廈管理委員會
法定代理人
兼追加被告  甲○○
上列當事人間請求遷讓房屋事件，上訴人對於中華民國97年11月
26日臺灣桃園地方法院97年度訴字第521 號判決提起上訴並追加
被告，本院於98年6月30日言詞辯論終結，判決如下：
    主      文
上訴及追加之訴均駁回。
第二審（含追加之訴）訴訟費用由上訴人負擔。
    事實及理由
一、程序部分：
  (一)按在第二審為訴之變更或追加，非經他造同意，不得為之，
    但請求之基礎事實同一，追加原非當事人之人為當事人或為
    訴之變更者，不在此限，此觀民事訴訟法第446條第1項、第
    255條第1項第2款規定自明。上訴人前於98年5月1 日具狀追
    加劉美珍為被告（見本院卷第49頁），但於同日準備程序中
    撤回（見本院卷第45頁），另於98年5月27 日追加被告甲○
    ○（見本院卷第57頁），主張追加被告有行占有管理之事實
    ，核其請求之基礎事實同一，毋庸被上訴人同意，是其所為
    訴之追加，應予准許，合先敘明。
  (二)被上訴人之法定代理人原為劉美珍，嗣於民國98年2月12 日
    變更為甲○○，有寶祥世紀大樓97年終主委交接開會記錄附
    卷可稽（見本院卷第37頁），甲○○並具狀聲明承受訴訟，
    （見本院卷第66頁），核無不合。
二、上訴人起訴主張：坐落桃園縣桃園市○○段1211地號土地上
    ，本國式5層建物第1層如原判決附圖所示編號A部分面積119
    .65 平方公尺房屋（即原編桃園縣桃園市○路段12867 建號
    建物，原編建物門牌：桃園縣桃園市○○路○段1124巷11 號
    ，稅籍編號：00000000000 號，下稱系爭房屋），為訴外人
    寶祥實業建設股份有限公司（下稱寶祥公司）原始起造而取
    得所有權。伊與訴外人寶祥公司於96年8月22 日訂立買賣契
    約，寶祥公司將系爭房屋及坐落土地應有部分出賣予伊，並
    經伊依法繳清契稅。詎寶祥公司收取買賣價金後，遲未依約
    交付房屋及辦理所有權移轉登記，該公司稱系爭房屋遭被上
    訴人無權占有，而系爭房屋產權則尚待增編門牌與相關主管
    機關協商解決云云。被上訴人及追加被告無正當權源擅自占
    有系爭房屋，寶祥公司基於民法第767 條規定得向被上訴人
    及追加被告請求排除侵害交還系爭房屋，伊本於買賣之債權
    ，自得依民法第242 條規定，代位訴外人寶祥公司請求被上
    訴人遷讓返還系爭房屋予訴外人寶祥公司等語，並於原審起
    訴聲明：(一)被上訴人應自系爭房屋遷出並交還予訴外人寶祥
    公司。(二)願供擔保請准宣告假執行。（原審判決駁回上訴人
    之訴及假執行之聲請，上訴人不服提起上訴並追加被告。）
    上訴及追加之訴聲明：(一)原判決廢棄。(二)被上訴人與追加被
    告應自系爭房屋遷出並交還予寶祥公司。
三、被上訴人及追加被告則以：系爭房屋所在大廈於76年間起造
    ，77年底竣工，系爭房屋原係訴外人寶祥公司預售時所備樣
    品屋，銷售完畢，寶祥公司即將屋內物品拆除供作住戶停放
    機車使用，近20年來均無爭議，且使用執照及市公所均無編
    列桃園縣桃園市○○路○段1124巷11 號門牌，僅在公共設施
    12869建號測量成果圖有標示桃園縣桃園市○○路○段1124巷
    11號，及訴外人寶祥公司所留電梯安裝完工證明，記載安裝
    位置在桃園縣桃園市○○路○段1124巷11 號，故系爭房屋應
    屬公同共有；系爭房屋未經登記，原登記業經註銷，上訴人
    即無權主張。且大樓住戶已20年和平繼續占用系爭房屋停放
    機車，且占有之始為善意並無過失，依民法第770 條規定，
    系爭房屋所有權應歸住戶所有，得請求登記為所有權人，被
    上訴人及追加被告亦未占有系爭房屋，上訴人之訴為無理由
    等語置辯。答辯聲明：上訴及追加之訴均駁回。
四、兩造不爭執之事實：
  (一)系爭房屋為訴外人寶祥公司興建，原經桃園地政事務所於78
    年1月7日以桃字第555號收件，於78年3月2日辦竣所有權第1
    次登記為訴外人寶祥公司所有，有建築改良物登記簿影本、
    建物測量成果圖影本在卷可稽（見原審卷第32頁至第35頁）
    。
  (二)系爭房屋所在，依使用執照竣工圖，本應為橫向相連之桃園
    縣桃園市○○路○段1124巷15弄1、3、5號房屋，然因訴外人
    寶祥公司變更隔間，將系爭房屋與桃園縣桃園市○○路○ 段
    1124巷15弄1、3、5 號房屋區隔後，併同前開房屋轉向為縱
    向相連房屋；因使用執照本未編列系爭房屋門牌，經訴外人
    賴文瑞提出陳情，復經桃園縣地政事務所查明系爭房屋與桃
    園縣桃園市○○路○段1124巷15弄1、3、5號房屋並未重複勘
    測，而將系爭房屋原編列12867 號建號註銷登記，系爭房屋
    所屬共同使用建號12869 建號 （現編1984 建號）權利範圍
    36/1000 則俟主建物合法申辦登記後再行處理，有系爭房屋
    位置示意圖及桃園縣桃園地政事務所97年5月19 日桃地測字
    第0970008806號函所附系爭房屋辦理第1 次建物登記及註銷
    建物登記相關資料影本在卷可佐（見原審卷第20、51、62至
    115 頁）。
  (三)上訴人與訴外人寶祥公司於96年8月22 日就系爭房屋簽訂買
    賣契約，有買賣所有權移轉契約書影本在卷可按（見原審卷
    第16至17頁、第44至45頁）。
五、按代位權係債權人代行債務人之權利，故代行者與被代行者
    之間，必須有債權債務關係之存在，否則即無行使代位權之
    可言（最高法院49年台上字第1274號判例意旨參照）。債權
    人得以自己名義代位行使者，為債務人之權利而非自己之權
    利，若債務人自己並無該項權利，債權人自無代位行使之可
    言（最高法院49年台上175 號判例參照）。是以上訴人主張
    代位寶祥公司請求被上訴人遷讓房屋，必先證明寶祥公司對
    系爭房屋具有所有權為前提。
  (一)按系爭房屋原申請登記當時之土地登記規則第70條第1 項規
    定：「申請建物所有權第一次登記，應提出建物平面圖、位
    置圖及使用執照。其有下列情形之一者，並應添附其他相關
    文件：一、區分所有之建物申請登記時，如依其使用執照無
    法認定申請人之權利範圍及位置者，應檢具全體起造人分配
    協議書。二、申請人非起造人時，應檢具移轉契約書或其他
    證明文件。」，故申請建物所有權第一次登記，原則上應依
    使用執照之記載。
  (二)查系爭房屋，依使用執照竣工圖，本應為橫向相連之桃園縣
    桃園市○○路○段1124巷15弄1、3、5號房屋所包括，然因訴
    外人寶祥公司變更隔間，將系爭房屋與桃園縣桃園市○○路
    ○段1124巷15弄1、3、5號房屋區隔後，併同前開房屋轉向為
    縱向相連房屋；因使用執照本未編列系爭房屋門牌，經訴外
    人賴文瑞提出陳情，訴外人寶祥公司並自行出具申請書、同
    意書及切結書向桃園縣地政事務所申請撤銷12867 建號登記
    ，復經桃園縣地政事務所查明系爭房屋與桃園縣桃園市○○
    路○段1124巷15弄1、3、5號房屋並未重複勘測，故將系爭房
    屋原編列12867 號建號註銷登記，系爭房屋所屬共同使用建
    號12869建號（現編1984建號）權利範圍36/1000部分，參照
    內政部71年10月20日台內地字第101985號函意旨，則俟主建
    物合法申辦登記後再行處理之事實，為兩造所不爭執，已如
    上述，是以，系爭房屋依原使用執照所示，係包含於桃園縣
    桃園市○○路○段1124巷15弄1、3、5號房屋之範圍，雖經訴
    外人寶祥公司將系爭房屋申請建照12867 號，嗣後寶祥公司
    既自行於85年9月1日向桃園縣地政事務所申請註銷建號1286
    7號登記，復經桃園縣地政事務所將系爭房屋所屬建號12867
    號註銷，故在系爭房屋建號註銷後，系爭房屋即應回歸為桃
    園縣桃園市○○路○段1124巷15弄1、3、5號房屋之部分，寶
    祥公司並不具有所有權。至上訴人主張其已完成繳納契稅變
    更房屋稅名義，而房屋所在地之建築基地應有部分11430 分
    之425 仍為寶祥公司所有，日後上訴人得取得土地所有權等
    情縱令屬實，然房屋稅納稅義務人，並非必為房屋所有人（
    最高法院70年台上字第3760號判例參照），而房屋與其坐落
    之基地則為不同之物權客體，故上訴人上開主張並不足執為
    對其有利之認定。從而，系爭房屋寶祥公司既非所有權人，
    上訴人亦無得代位寶祥公司請求被上訴人及追加被告遷讓返
    還系爭房屋之權利。上訴人上開請求既無理由，兩造就被上
    訴人有無權利能力、被上訴人及追加被告是否占有系爭房屋
    、全體住戶是否時效取得所有權等爭點已無審究之必要。
六、綜上所述，上訴人援引民法第242 條規定，代位訴外人寶祥
    公司依民法第767 條請求被上訴人及追加被告遷讓返還系爭
    房屋予訴外人寶祥公司，為無理由，不應准許。是原審駁回
    上訴人之訴及假執行之聲請，理由雖有不同，但結論並無不
    合，仍應予維持。上訴論旨指摘原判決此部分不當，求予廢
    棄改判，為無理由，應駁回其上訴。上訴人追加之訴部分，
    亦無理由，併予駁回。
七、本件事證已臻明確，兩造其餘之攻擊防禦方法及所提之證據
    ，經審酌後認均無礙判決之結果，爰不予一一論述。
八、據上論結，本件上訴及追加之訴均無理由，爰判決如主文。
中    華    民    國    98    年    7     月    21    日
                    民事第十七庭
                          審判長法  官  藍文祥
                                法  官  張競文
                                法  官  陳麗芬
正本係照原本作成。
不得上訴。
中    華    民    國    98    年    7     月    21    日
                                書記官  張永中


司法院資訊處製作；財團法人民間司法改革基金會備份。
